【裁判字號】    95,上更(一),525
【裁判日期】    951005
【裁判案由】    偽造有價證券等
【裁判全文】
臺灣高等法院刑事判決             95年度上更(一)字第525號
上  訴  人
即  被  告  丙○○原名黃國麟.
上  訴  人
即  被  告  甲○○原名林肇強.
上列二人共同
指定辯護人  本院公設辯護人：郭書益
上列上訴人因偽造有價證券等案件，不服臺灣臺北地方法院89年
度訴字第1685號、90年度訴字第169號，中華民國91年6月17日第
一審判決（起訴案號：臺灣臺北地方法院檢察署89年度偵字第14
020號，併辦案號：同檢察署90年度偵字第15342號），提起上訴
，判決後經最高法院發回更審，本院判決如下：
    主  文
原判決關於黃國麟、甲○○部分撤銷。
黃國麟、甲○○共同意圖供行使之用，而偽造有價證券，各處有
期徒刑參年。如附表所示之本票貳紙與偽造杭雲河、黃正治之印
章各壹顆及車牌號碼ＤＩ－7855號附條件買賣契約書暨授權書上
偽造杭雲河、黃正治之署押、印文各計參枚、車牌號碼ＤＩ－
7853號附條件買賣契約書暨授權書上偽造杭雲河之簽名、印文計
參枚，均沒收。
    事  實
一、緣丙○○（原名黃國麟)於民國86年6月15日起，在設於臺北
    市○○區○○路1段40號12樓之七和實業股份有限公司(下稱
    七和公司）擔任銷售顧問，欲向七和公司購車作為業績，但
    因自己負責汽車銷售及與所承辦客戶訂約、對保等業務，深
    知該公司分期付款購車審核之流程，因其於84年3月31 日經
    列為拒絕往來戶之情況，若以自己名義為汽車附條件買賣之
    申請人，恐遭該公司拒絕，乃透過甲○○（原名林肇強業於
    86年1月17日經列為拒絕往來戶）覓得杭一帆(本院前審判決
    後未上訴，已確定）作為汽車附條件買賣之申請人。丙○○
    、甲○○、杭一帆三人前述計議既定，乃基於犯意聯絡，意
    圖為自己不法所有與意圖供行使之用而偽造本票及偽造與行
    使偽造私文書之概括犯意與行為分擔，由杭一帆提供其戶口
    名簿及其不知情之父親杭雲河之臺北縣稅捐稽徵處86年地價
    稅繳款書及87年度臺北縣稅捐稽徵處房屋稅繳款書等影本，
    甲○○則提供不知情之黃正治國民身分證影本，約定由杭一
    帆擔任申購人，允諾事後給予杭一帆新臺幣（下同）10萬元
    報酬。然未經杭雲河、黃正治之同意，逕由丙○○先於87年
    7月28 日至臺北縣新店市○○路大發刻印店委請某不知情之
    成年店員同時偽刻杭雲河、黃正治之印章各1 顆，爾後於同
    年8月1日，在七和公司，由甲○○假冒杭雲河及黃正治名義
    ，於車牌號碼ＤＩ－7855號自小客車分期付款購車申請書、
    附條件買賣契約書、授權書上連帶保證人欄處及附表 (一）
    所示之空白本票發票人處，偽造「杭雲河」及「黃正治」之
    簽名，旋由丙○○蓋用前述偽刻之杭雲河及黃正治之印章於
    其上（本票上之發票日、到期日、金額仍保留空白），偽以
    杭雲河及黃正治名義擔任該附條件買賣契約之連帶保證人，
    而將該本票授權不知情之七和公司承辦人依附條件買賣契約
    書約定填載發票日、到期日及金額，以完成發票行為。丙○○、甲○○另以上開杭一帆所提供之戶口名簿、臺北縣稅捐
    稽徵處86年地價稅繳款書及87年度臺北縣稅捐稽徵處房屋稅
    繳款書，承同上之概括犯意，於未告知杭一帆之情況下，共
    同以同一手法，由甲○○於車牌號碼ＤＩ－7853號自小客車
    申請人為陳純金之分期付款購車申請書、附條件買賣契約書
    、授權書上之連帶保證人欄處及附表編號（二）所示之空白
    本票上發票人處，偽填「杭雲河」之簽名（亦未填載發票日
    、到期日及金額，保留空白），由丙○○蓋用偽刻之杭雲河
    印章於其上，再由丙○○持上開兩筆附條件買賣契約書等資
    料向七和公司同時辦理附條件買賣手續。
    嗣七和公司法務課主任明利華按程序徵信、審核後，交由丙○○負責簽約及對保，丙○○則在上開二部車輛之附條件買
    賣契約書及授權書上簽名蓋章作連帶保證人，以完成不實之
    對保程序，使七和公司陷於錯誤，認為對保程序無訛而售予
    車輛，足生損害於杭雲河、黃正治及七和公司。
    丙○○、甲○○與杭一帆於取得車牌號碼ＤＩ－7855號自用
    小客車後，即交由丙○○使用，並承上共同意圖為自己不法
    所有之概括犯意，於87年8月12 日，一同至臺北縣中和市○○路491 號「和泰當舖」，由杭一帆以車主身分向該當舖負
    責人乙○○欲以該車典當10萬元，但隱瞞該車係以附條件買
    賣購買之情形（按附條件買賣之情形，於價金分期給付完畢
    前，所有權仍屬出賣人），使乙○○不疑有他而陷於錯誤，
    因而成立典當，交付10萬元予杭一帆且不留車。杭一帆立刻
    從中取得原擔任汽車申購人之代價2 萬元，餘款則由甲○○
    取去花用。
    嗣因車牌號碼ＤＩ－7855號自用小客車未依約繳付87年8 月
    30日第一期及隨後到期之款項，且乙○○亦向杭一帆催討典
    當款項，均遭置之不理，由七和公司對連帶保證人杭雲河、
    黃正治提起給付買賣價金之民事訴訟（原審法院88年度訴字
    第4516號）後，始查悉上情。
二﹑案經被害人七和公司訴由臺灣臺北地方法院檢察署檢察官偵
    查起訴，及被害人乙○○訴由臺灣板橋地方法院檢察署檢察
    官偵查起訴，經臺灣板橋地方法院判決不受理後，移送併案
    審理。
    理  由
一、查上訴人即被告丙○○、甲○○與已判決確定被告杭一帆三
    人上開以杭一帆作為汽車附條件買賣之申請人、由杭一帆提
    供其戶口名簿及其父杭雲河之地價稅繳款書及房屋稅繳款書
    等影本、甲○○則提供黃正治國民身分證影本、丙○○委由
    不知情之人偽刻杭雲河、黃正治印章、由丙○○蓋用偽刻印
    章而簽立本票并辦理附條件買賣手續、完成對保手續等事實
    ，以及上開持向「和泰當舖」典當10萬元之事實，業經上訴
    人即被告丙○○、甲○○自白不諱，核與已判決確定被告杭
    一帆、告訴人七和公司代理人林偉民、法務課主任明利華所
    述相吻合，并有七和公司90年3月18日和管字第90028號函一
    紙與附條件買賣契約書、授權書、本票、戶口名簿、國民身
    分證、納稅義務人杭雲河臺北縣稅捐稽徵處86年地價稅繳款
    書及87年度臺北縣稅捐稽徵處房屋稅繳款書等影本附卷可稽
    ，而上開典當之事實，亦為上訴人即被告丙○○、甲○○與
    已判決確定被告杭一帆自白不諱，核與告訴代理人林偉民及
    告訴人乙○○之指訴情節相符，並有當票存根、借車切結書
    可資佐證，均堪認定。
二、茲尚待查究者厥為，本件本票發票人杭雲河、黃正治有無授
    權上訴人即被告等或杭一帆簽發本票或刻用印章？有無授權
    簽立附條件買賣契約書與授權書？上訴人即被告丙○○、甲○○與已判決確定被告杭一帆是否有訛詐七合公司或「和泰
    當舖」負責人乙○○耳。
三、經查：
  (1)、杭一帆之父杭雲河被冒名擔任上開分期付款買賣汽車之連
      帶保證人之情，業據被害人杭雲河於偵查中指訴甚明（見
      89年偵字第14020號卷第42頁背面)，而黃正治於原審民事
      庭陳稱，我沒有擔任杭一帆之保證人，否認印章之真正，
      名字也不是我簽的，我的身分證有被竊，但我報遺失，杭
      一帆我不認識等語（見原審88年度訴字第4516號民事判決
      ，附於89年偵字第14020號卷第8頁背面），從而，如附表
      編號（一）所示之本票發票人杭雲河、黃正治之簽名蓋章
      、車牌號碼ＤＩ－七八五五號自小客車附條件買賣契約書
      暨授權書上連帶保證人杭雲河、黃正治之簽名蓋章及如附
      表編號（二）所示之本票發票人杭雲河之簽名蓋章、車牌
      號碼ＤＩ－7853號自小客車附條件買賣契約書暨授權書上
      連帶保證人杭雲河之簽名蓋章均屬偽造，且印章亦為偽造
      之事實，均堪認定。
  (2)、關於買車之經過，據已判決確定被告杭一帆於偵查中供稱
      ，我承認本案之資料，除了我與父親外，其餘是丙○○去
      張羅，他說叫我提供一個保證人，事實上我是當人頭，車
      子是丙○○拿走，他答應給我10萬元報酬，我們三人一起
      去和泰汽車公司借款10萬元，我拿到2 萬元，丙○○說車
      子是他要買，車子也是他在用等語（見89年度偵字第1402
      0號卷第42頁背面、第43頁、第89頁)，又於臺灣板橋地方
      法院訊問時供稱，車牌號碼ＤＩ－7855號自用小客車是我
      的，丙○○是裕隆汽車業務員，因他拒絕往來無法買車，
      就以我的名義分期付款買車，答應給我10萬元做為報酬，
      丙○○、我、林肇強於87年8月12 日到和泰當舖，將該車
      典當10萬元，扣完利息之後給我2 萬元，我向老闆說我工
      作需要使用車子，所以當天就沒有留車，是丙○○拿去車
      子等語(見臺灣板橋地方法院90年度易字第930號刑事卷宗
      第48頁、第82頁）。次據上訴人即被告丙○○於偵查中供
      稱，杭一帆的同事林肇強（改名甲○○）想買車，但我與
      林肇強都被拒絕往來，就找杭一帆做人頭，黃正治之身分
      證是甲○○拿來的，不清楚杭雲河及黃正治均未同意擔任
      保人，依規定對保是我辦理，本件因他二人都是業務，我
      讓他們帶回去簽，杭一帆當人頭沒有好處，是甲○○答應
      讓杭一帆去他哥哥之公司上班等語（詳見89年度偵字第14
      020號卷第50頁反面)，於臺灣板橋地方法院訊問時稱：我
      有一起去典當，之前被告杭一帆開一部我的車子撞壞等語
      （見臺灣板橋地方法院90年度易字第930號卷第81頁)。
      則上訴人即被告等與已判決被告係以杭一帆為人頭向七合
      公司購得車輛，爾後向和泰當舖典當取得現款之事實，亦
      堪認定。至於上訴人即被告等與已判決被告杭一帆其餘說
      詞，或稱太相信被告甲○○，所以將資料交與被告甲○○
      去對保，不清楚杭雲河、黃正治未同意擔保云云，或稱實
      際買車人為杭一帆云云，均無可採信。
  (3)、從而、本件本票發票人杭雲河、黃正治并無授權上訴人即
      被告等或杭一帆簽發本票或刻用印章，亦無授權簽立本件
      附條件買賣契約書與授權書，上訴人即被告丙○○、甲○○與已判決確定被告杭一帆係訛詐七合公司及「和泰當舖
      」負責人乙○○之事實，堪予認定。上訴人即被告丙○○
      、甲○○否認有偽造本票及偽造文書之犯意與犯行，所辯
      ，杭一帆為真正購車之車主，並非人頭，並非收取報酬充
      當人頭云云，即非可採。
  (4)、至於上訴人即被告丙○○、甲○○辯稱，其等並未授權七
      和公司填載、簽發本票，不知會觸犯偽造有價證券罪云云
      。惟按，車輛之附條件買賣，乃買方以分期付款給付價金
      ，賣方於價金給付完畢前仍保留所有權，故買方所交付已
      簽蓋妥發票人但未載發票日、到期日及金額之本票，係授
      權賣方於買方應給付價款或違約金時自行填載空白部分以
      完成發票行為，此屬公知之事實，不得諉為不知，尤以其
      中有從事汽車銷售及與辦理訂約、對保等業務之丙○○存
      在，較一般人更加熟稔此道理。蓋若不然，賣方收執此等
      未完成發票行為之本票，則毫無意義可言。至於上訴人即
      被告等利用不知冒用發票人之情之七合公司承辦人填載本
      票發票日、到期日及金額之行為，屬於間接正犯，故不能
      因自己未親手填載發票日、到期日及金額而免其刑責。
  (5)、參以上訴人即被告丙○○、甲○○分別於84年3月31 日、
      86年1月17 日經列為拒絕往來戶，此有臺北市票據交換所
      90年2月19日(90）北票字第1062號函一紙附卷可按，告訴
      人七和公司審核分期付款之申請時，須由法務人員向中華
      徵信所股份有限公司查閱申請人及保證人之票信紀錄等情
      ，業據告訴人七和公司代理人林偉民、法務課主任明利華
      於原審指證明確（見原審89年度訴字第1685號卷第80頁以
      下）。衡情如以丙○○、甲○○名義購車，顯然無以通過
      徵信之審核。又參以車牌號碼ＤＩ－7855號自用小客車於
      交車後隨即由上訴人即被告等與已判決確定被告杭一帆三
      人駕往和泰當鋪典當10萬元，該車事後並由被告丙○○繼
      續使用，且從未清償告訴人七和公司及告訴人乙○○分期
      款項等情，足見其等三人自始即有以假冒他人名義擔任連
      帶保證人偽造附條件買賣契書等資料方式向七和公司詐購
      車輛，於取得車輛後，旋即典當車輛得款朋分花用，事後
      並拒絕繳款，亦即自始即有不法所有意圖至明。
四、綜上所述，上訴人即被告丙○○、甲○○上開犯行，堪予認
    定。上訴人即被告等與已判決確定被告杭一帆三人於本件犯
    罪，自始至終互有犯意聯絡與行為分擔，為共同正犯。其等
    偽造如附表所示之本票，為間接正犯，已如前述；而爾後持
    之行使之行為，為偽造所吸收，應論以刑法第201條第1項偽
    造有價證券罪；而偽造過程中，偽造杭雲河、黃正治之印章
    、印文及署押，皆為構成有價證券之階段行為，均包括於偽
    造有價證券行為之內，不另成立偽造署押、印文及偽造印章
    罪；另偽造有價證券使七合公司陷於錯誤而交付車輛，構成
    詐欺罪，但判例意旨認為已包含在偽造之犯罪當中，不另論
    罪。其等偽造杭雲河、黃正治名義製作成附條件買賣契約書
    及授權書，係犯偽造私文書罪，嗣持之行使，係構成行使偽
    造私文書罪，惟偽造私文書之低度行為，應為行使之高度行
    為所吸收，應論以刑法第216條、第210條行使偽造私文書罪
    ；而偽造過程中，偽造之印章（此部分行為係利用不知情之
    人犯罪，亦成立間接正犯）、印文及署押皆為構成偽造私文
    書之階段行為，均不另成立偽造署押、印文及偽造印章罪；
    又其等偽造私文書之低度行為，應為行使之高度行為所吸收
    ，亦不另論偽造私文書罪。公訴人起訴之事實雖未敘及申購
    車牌號碼ＤＩ－7853號自用小客車及典當該車得款花用等犯
    行，然該部分與起訴事實部分有裁判上一罪關係，應為起訴
    效力所及，本院自應予以審理，順此敘明。其等自七合公司
    取得車輛後，持向和泰當舖，隱瞞附條件買賣之事實典當，
    使人陷於錯誤，得款花用，係犯刑法第339條第1項詐欺取財
    罪。以上偽造有價證券罪、行使偽造私文書罪及詐欺取財罪
    間，核有方法、目的之牽連關係，應從一重偽造有價證券罪
    處斷。至於其等偽造如附表所示2張本票之偽造有價證券行
    為，查係在一次交易行為當中即完成，應僅論以單一之偽造
    有價證券罪，併予敘明。
    又按刑法上之背信罪為一般的違背任務之犯罪，若為他人處
    理事務，意圖為自己或第三人不法之所有，以詐術使他人交
    付財物，應成立詐欺罪，不論以背信罪，最高法院63年臺上
    字第292 號判例意旨參照。上訴人即被告丙○○、甲○○既
    成立詐欺犯罪，已如前述，依照此則判例意旨，即無論以背
    信罪之餘地，公訴意旨認上訴人即被告丙○○另犯刑法第34
    2條第1項背信罪嫌，容有未恰，應予敘明。
    末按，上訴人即被告等行為後，94年1月7日修正公布之刑法
    ，自95年7月1日施行，修正後之刑法刪除第55條關於牽連犯
    之規定。其等所犯上開偽造有價證券、行使偽造私文書、詐
    欺等罪具有牽連犯之關係，依修正前即行為時之規定，應從
    一重之偽造有價證券罪處斷；依修正後之刑法既已刪除牽連
    犯之規定，則所犯上述各罪應依數罪併罰之規定分論併罰。
    比較新舊法之規定，修正後之規定並非較有利於上訴人即被
    告，依刑法第2條第1項之規定，應適用行為時之法律，即適
    用修正前刑法第55條牽連犯之規定，從一重之罪處斷。
五、原審予以論科，固非無見。惟查原審判決後，本件以杭一帆
    名義所成立之附條件買賣，已與七合公司達成和解，有和解
    書附於本院上訴卷可稽（見上訴卷第204頁)，七合公司既在
    和解書上表明：「七合公司同意寬宥，不予追究」，則量刑
    允宜從輕。原判決量刑時未及審究，亦屬違誤，本院自應將
    原判決關於上訴人即被告丙○○、甲○○部分撤銷改判（杭
    一帆部份已偽造文書罪判決確定，非本審所得審判）。爰審
    酌上訴人即被告丙○○、甲○○一切犯罪情狀，均從輕處刑
    如主文所示。如附表所示之本票上發票人處偽造之杭雲河、
    黃正治署押及印文，車牌號碼ＤＩ－七八五五號附條件買賣
    契約書及授權書上偽造杭雲河、黃正治之署押、印文，車牌
    號碼ＤＩ－7853號附條件買賣契約書及授權書上偽造杭雲河
    之署押、印文，均應依刑法第219 條規定，不問屬於犯人與
    否，宣告沒收之；又偽造杭雲河、黃正治之印章各1 顆，雖
    未扣案，然不能證明業已滅失，亦應併予宣告沒收。
六、按刑法施行法第1-1條中華民國94年1月7 日刑法修正施行後
    ，刑法分則編所定罰金之貨幣單位為新臺幣；94年1月7日刑
    法修正時，刑法分則編未修正之條文定有罰金者，自94 年1
    月7日刑法修正施行後，就其所定數額提高為30 倍。本件所
    適用之刑法第201條第1項偽造有價證券罪屬於前述刑法分則
    編未修正之條文定有罰金者，自94年1月7日刑法修正施行後
    ，應就其所定數額提高為30倍。惟與罰金罰鍰提高標準條例
    第一條前段規定提高之結果，新法並無對於上訴人即被告等
    有利，故應依刑法第2條第1項適用行為時法，仍適用罰金罰
    鍰提高標準條例第一條前段，併予敘明。
據上論斷，應依刑事訴訟法第369條第1項前段、第364條、第299
條第1項前段，刑法第28條、第201 條第1項、第216條、第210條
、第339條第1項、第205條、第219條、第2條第1項、修正前刑法
第55條，罰金罰鍰提高標準條例第一條前段，判決如主文。
本案經檢察官鄭富銘到庭執行職務。
中    華    民    國    95    年    10    月    5     日
                  刑事第一庭    審判長法  官  蔡長溪
                                      法  官  陳春秋
                                      法  官  陳祐治
以上正本證明與原本無異。
如不服本判決，應於收受送達後十日內向本院提出上訴書狀，其
未敘述上訴之理由者並得於提起上訴後十日內向本院補提理由書
（均須按他造當事人之人數附繕本）。
                                      書記官  蔡慧娟
中    華    民    國    95    年    10    月    5     日
附錄：本案論罪科刑法條全文
刑法第201條
意圖供行使之用，而偽造、變造公債票、公司股票或其他有價證
券者，處三年以上十年以下有期徒刑，得併科三千元以下罰金。
行使偽造、變造之公債票、公司股票或其他有價證券，或意圖供
行使之用，而收集或交付  於人者，處一年以上七年以下有期徒
刑，得併科三千元以下罰金。
刑法第216條
行使第二百十條至第二百十五條之文書者，依偽造、變造文書或
登載不實事項或使登載不實事項之規定處斷。
刑法第210條偽造、變造私文書，足以生損害於公眾或他人者，
處五年以下有期徒刑。
刑法第339條
意圖為自己或第三人不法之所有，以詐術使人將本人或第三人之
物交付者，處五年以下有期徒刑、拘役或科或併科一千元以下罰
金。
以前項方法得財產上不法之利益或使第三人得之者亦同。
前二項之未遂犯罰之。
附表（本票）：
┌────┬────┬────┬────┬────┐
│編號    │受款人  │發票日  │到期日  │金額    │
│        │        │        │        │        │
├────┼────┼────┼────┼────┤
│   1    │七和公司│87、8、1│87、8、 │729600元│
│        │        │        │30      │        │
├────┼────┼────┼────┼────┤
│   2    │七和公司│87、8、1│89、4、 │729600元│
│        │        │        │30      │        │
└────┴────┴────┴────┴────┘


司法院資訊處製作；財團法人民間司法改革基金會備份。
